臺灣高等法院民事判決　九十一年度上易字第四七九號
　　　上　訴　人　丙○○
　　　　　　　　　乙○○
　　　被上訴人　　甲○○
　　　訴訟代理人　田得亮
右當事人間，因塗銷所有權移轉登記等事件，上訴人對於中華民國九十一年四月四日
臺灣新竹地方法院九十年度訴字第七三七號第一審判決，提起上訴，本院判決如左：
    主      文
上訴駁回。
第二審訴訟費用由上訴人負擔。
    事實及理由
一、被上訴人起訴主張：上訴人丙○○因金錢借貸事件積欠被上訴人金錢，而簽發八
    十九年九月五日、十二日期、臺灣土地銀行湖口分行為付款人、面額合計新臺幣
    (下同)一百五十萬元之支票二紙，以代清償；詎屆期被上訴人為付款之提示，均
    不獲付款，屢經催索，一再請求延緩，仍未償還分文。被上訴人乃向原法院聲請
    對於上訴人丙○○核發支付命令，經原法院於九十年三月二十六日核發九十年度
    促字第二八五七號之支付命令，並經確定在案；被上訴人依法向國稅局查詢上訴
    人丙○○之財產，發現上訴人丙○○於被上訴人催索期間，將其所有如原判決附
    表所示之土地  (原判決附表中地號七三四，應係九三四之誤，以此更正)，無償
    贈與並將所有權移轉登記予其配偶即上訴人乙○○，顯已侵害被上訴人之債權，
    為此，基於民法第二百四十四條第一項之規定，求為撤銷上訴人間之贈與行為、
    及命上訴人乙○○塗銷所有權之移轉登記之判決。原法院為其勝訴判決，對於上
    訴人等之上訴，聲明：駁回上訴、第二審訴訟費用由上訴人等負擔。
二、上訴人等則以：被上訴人所持有前揭支票，係他人所盜簽，非上訴人丙○○所簽
    發，且上訴人丙○○與被上訴人間素不相識，被上訴人於原審不諱言自第三人取
    得前揭支票，足證兩造間無金錢借貸關係。被上訴人主張之債權額僅為一百五十
    萬元，請求塗銷之五筆土地以公告現值加計百分之四十，合計高達六百七十萬九
    千五百四十八元，其請求已逾越其債權額而無理由。又上訴人等為夫妻關係，並
    無夫妻財產制之約定，系爭土地為上訴人等之聯合財產，上訴人乙○○對之有共
    有權，因而以夫妻贈與原因為登記，被上訴人請求塗銷登記亦無理由等語，資為
    抗辯。原法院為其等敗訴判決後，上訴聲明：廢棄原判決、駁回被上訴人在第一
    審之訴、第一、二審訴訟費用由被上訴人負擔。
三、被上訴人主張上訴人丙○○因積欠被上訴人票款，合計一百五十萬元，屆期經被
    上訴人為付款之提示，不獲付款，屢經催索，仍未償還。被上訴人乃向原法院聲
    請對於上訴人丙○○核發支付命令，經原法院於九十年三月二十六日核發九十年
    度促字第二八五七號之支付命令，並經確定在案；被上訴人依法向國稅局查詢上
    訴人丙○○之財產，發現上訴人丙○○於被上訴人之催索期間，及民國九十年二
    月二十五日將其所有如原判決附表所示之土地，無償贈與、同年五月一日將所有
    權移轉登記予其配偶即上訴人乙○○等事實，為上訴人等所不爭執，且有被上訴
    人提出、上訴人等不爭執真正之支票、退票理由單、支付命令、支付命令確定証
    明書、歸戶財產清單、土地登記簿謄本、存證信函等影本為憑，被上訴人主張之
    上開事實，應堪信為真實。
四、上訴人等以被上訴人所持有前揭支票，係他人所盜簽，非上訴人丙○○所簽發，
    且上訴人丙○○與被上訴人間素不相識，被上訴人於原審不諱言自第三人取得前
    揭支票，足證兩造間無金錢借貸關係。被上訴人主張之債權額僅為一百五十萬元
    ，請求塗銷之五筆土地以公告現值加計百分之四十，合計高達六百七十萬九千五
    百四十八元，其請求已逾越其債權額而無理由。又上訴人等為夫妻關係，並無夫
    妻財產制之約定，系爭土地為上訴人等之聯合財產，上訴人乙○○對之有共有權
    ，因而以夫妻贈與原因為登記，被上訴人請求塗銷登記亦無理由等語，資為抗辯
    。經查：
(一)上訴人丙○○對於被上訴人所持有前揭支票上簽章之真正，及對於原法院所核發
    九十年度促字第三八五七號支付命令，業已收受，未於法定期間內聲明異議而確
    定之事實，並不爭執，且有該支付命令、及確定證明書影本足憑。被上訴人主張
    其為上訴人丙○○之債權人，應堪採信。
(二)上訴人丙○○所有如原判決附表所示之土地，均係與他人所共有，其應有部分或
    為五分之三、或為三○分之三、或為萬分之一三九，地目為「建」、「田」，因
    係共有地，對於土地之利用多所限制，其價值遠不如單獨所有之土地，乃眾所皆
    知；依上訴人之應有部分以公告現值計算，固有四百七十九萬餘元，惟逢此經濟
    不景氣，房地產低迷之時刻，被上訴人之債權是否獲得確保，在拍賣成交前，不
    得而知，上訴人舉最高法院之判例認被上訴人行使撤銷權，逾越其債權額，資為
    抗辯，亦無足採。
(三)按：夫妻未以契約訂立夫妻財產制者，除本法另有規定外，以法定財產制為其夫
    妻財產制，民法第一千零五條定有明文。所謂法定財產制，依同法第一千零十六
    條規定，係指結婚時屬於夫妻之財產，及婚姻關係存續中夫妻所取得之財產，為
    其聯合財產。又：聯合財產中，夫或妻於結婚時所有之財產，及婚姻關係存續中
    取得之財產，為夫或妻之原有財產，各保有其所有權，同法第一千零十七條第一
    項亦著有明文。本件上訴人丙○○係原判決附表所示土地之原所有權人，於九十
    年五月一日始以「夫妻贈與」之登記原因，將其所有權移轉登記予上訴人乙○○
    ，依前揭法條規定，上訴人在其以「夫妻贈與」之登記原因，將其所有權移轉登
    記予上訴人乙○○之前，為其單獨所有，已臻明確；上訴人等以原判決附表所示
    之土地，為上訴人等所共有，即無可採。
五、按：債務人所為之無償行為，有害及債權者，債權人得聲請法院撤銷之，民法第
　　二百四十四條第一項定有明文。綜合上開事證，本件上訴人丙○○為被上訴人之
　　債務人，於將受強制執行之際，將其所有如原判決附表所示之不動產，無償贈與
　　予其妻即上訴人乙○○，自屬有害於被上訴人之債權，已毋庸置疑。從而，被上
　　訴人依據前揭法條規定，請求撤銷上訴人間之贈與行為，於法尚非無據，應予准
　　許；被上訴人進而請求上訴人乙○○應將以「夫妻贈與」之登記原因，所為所有
　　權之移轉登記，予以塗銷，於法亦屬有據，應予准許。
六、綜上所述，被上訴人之請求為有理由，原法院為其勝訴判決，經核無違誤；上訴
    意旨仍持陳詞，指摘原法院之判決不當，求予廢棄，非有理由，應予駁回。
七、本件事證已臻明確，兩造其他攻擊、防禦方法，及其他提出未援用之證據，經斟
    酌後認不影響判決基礎，無逐一論述必要，併此敘明。
據上論結，本件上訴為無理由，爰判決如主文。
中　　　華　　　民　　　國　　九十一　　年　　　十　　　月　　二十二　　日
                              民事第十二庭
   　　　　                       審判長法  官　林  丁  寶
   　　　　　　　                       法  官　林  恩  山
   　　　　　　　                       法  官　陳  博  享
右正本係照原本作成。
不得上訴。
中　　　華　　　民　　　國　　九十一　　年　　　十　　　月　　二十三　　日
　　　　　　　　　　　　　　　　　　　　書記官  鄭  靜  如
